【裁判字號】    98,婚,6
【裁判日期】    990305
【裁判案由】    請求離婚
【裁判全文】
臺灣苗栗地方法院民事判決                 98年度婚字第6號
原      告  甲○○
被      告  乙○○
上列當事人間請求離婚事件，本院於民國99年2 月11日言詞辯論
終結，判決如下：
    主  文
准原告與被告離婚。
訴訟費用由被告負擔。
    事實及理由
一、按臺灣地區人民與大陸地區人民間之民事事件，除本條例另
    有規定外，適用臺灣地區之法律；夫妻之一方為臺灣地區人
    民，一方為大陸地區人民者，其結婚或離婚之效力，依臺灣
    地區之法律；判決離婚之事由，依臺灣地區之法律，臺灣地
    區與大陸地區人民關係條例第41條第1 項、第53條、第52條
    第2 項分別定有明文。本件原告為臺灣地區人民，被告係大
    陸地區人民，依上開規定，本件請求離婚事件自應適用臺灣
    地區之法律，合先敘明。
二、被告經合法通知，未於言詞辯論期日到場，核無民事訴訟法
    第386 條各款所列情形，爰依原告之聲請，由其一造辯論而
    為判決。
三、原告起訴主張：被告為大陸地區人民。兩造由真實姓名年籍
    不詳之祥哥介紹，在民國90年9 月29日在大陸地區福建省寧
    德市公證結婚，並辦妥結婚登記，卻未履行夫妻義務，可謂
    有名無實。兩造結婚完全係為被告來台打工，原告亦未給付
    被告任何婚禮聘金等物，俗稱假結婚，被告兩度來台，其於
    90 年10 月11日入境來台後亦僅與原告發生數次性關係。惟
    被告隨後遭不明人士接走不知去向，直到92年3 月3 日在新
    竹卡拉OK坐檯陪酒，遂遭新竹市警察局查獲於同年月8 日強
    制出境，原告始知上情，被告出境後不予許可入境長達3 年
    。兩造結婚有夫妻之名而無夫妻之實，雖曾有性關係，惟被
    告係為來台勉強與原告在一起。縱認兩造婚姻有效，惟被告
    未履行夫妻關係長達5 年餘，被告違背善良風俗至卡拉OL陪
    酒，從事與許可目的不符之活動，被政府強制出境，應屬可
    歸責於被告之重大事由，為此依民法第1052條第2 項之規定
    訴請離婚。
四、被告未於言詞辯論期日到場，據其所提出之書狀略稱：兩造
    婚姻基礎好，婚後感情深。90年上半年原告不辭萬里至大陸
    與被告相親相愛，婚前建立堅固感情基礎，並辦理結婚登記
    。婚後夫妻感情濃厚，夫唱婦隨，有福同享，有難同當，周
    圍鄰居都稱兩造是對和睦夫妻，非如原告所說無履行夫妻義
    務，有名無實。原告竟一派胡言，稱兩造為俗稱之假結婚。
    原告不但捏造事實，同時對被告人格進行污衊，說被告來台
    目的僅為賺錢，原告對於被告至家中照顧母親，說成是僱傭
    關係，被告不能接受。而兩造感情深厚，共謀事業，到新竹
    卡拉OK工作，也是被告急於求成，為解決家庭生活而與原告
    共同商議所決定，適巧被警方查獲而遭強制出境。被告回大
    陸後三天兩頭與原告通信、通電，的確兩人身居兩地而同一
    心。更何況被告日思暮想思念原告成疾。綜上所述，兩造婚
    姻基礎良好，且臺灣高等法院台中分院判決亦確認兩造婚姻
    是有效成立，被告堅決不離婚，並聲明：（一）原告之訴駁
    回。（二）由於原告無理由隨意拋棄被告，造成被告得疾在
    床，花費醫藥費共人民幣20萬元，請准原告負擔。
五、查原告主張兩造於90年9 月29日在大陸地區福建省寧德市公
    證結婚，並辦妥結婚登記。被告曾兩度來台，惟因非法打工
    ，坐檯陪酒，遭新竹市警察局查獲，於92年3 月8 日遭強制
    入境迄今，兩造迄未同居之事實，業據其提出新竹市警察局
    第二分局函文、調查筆錄、不予許可處分書為證，且經本院
    查詢原告之戶籍屬實。另經本院向內政部入出國及移民署查
    詢被告之入出境紀錄，被告曾於91年2 月15日入境，於同年
    8 月11日出境，再於91年10月11日入境，於92年3 月8 日出
    境，係因非法工作，於92年3 月8 日強制出境，依大陸地區
    人民進入臺灣地區許可辦法第19條規定，得自出境之日起3
    年，不予許可其申請來台，有內政部入出國及移民署函文及
    大陸地區人民進入臺灣地區旅行證申請書、入出境紀錄在卷
    可參。另查，原告曾主張兩造係假結婚，訴請確認婚姻無效
    ，惟經臺灣高等法院台中分院以91年度家上字第71號判決原
    告之訴駁回，認定兩造婚姻係有效等情，亦經本院調閱前開
    卷宗核閱無訛，是自堪信原告之前開主張為真實。
六、按有前項以外之重大事由，難以維持婚姻者，夫妻一方得請
    求離婚。但其事由應由夫妻一方負責者，僅他方得請求離婚
    ，民法第1052條第2 項定有明文。所謂「有前項以外之重大
    事由，難以維持婚姻者」，乃抽象的、概括的離婚事由，係
    民法親屬編於74年修正時，為因應實際需要，參酌各國立法
    例，導入破綻主義思想所增設，其目的在使夫妻請求裁判離
    婚之事由較富彈性。關於「難以維持婚姻之重大事由」，係
    以婚姻是否已生破綻而無回復之希望為其判斷之標準。而婚
    姻是否已生破綻無回復之希望，則應依客觀之標準，即難以
    維持婚姻之事實，是否已達於倘處於同一境況，任何人均將
    喪失維持婚姻意欲之程度而定（最高法院94年台上字第205
    9 號判決、95年台上字第1450號判決參照）。查兩造結婚後
    ，被告僅來台2 次，第一次來台期間僅6 月，第2 次僅5 月
    ，同居相處時間極為短暫，堪認感情基礎非深。又依新竹市
    警察局函文所示，被告係於92年3 月3 日於新竹市查獲被告
    非法打工，坐檯陪酒，而遭警方查獲，是被告甫新婚來台與
    原告相聚之際，即已遠至外縣市從事坐檯陪酒工作，實已嚴
    重破壞夫妻情誼及信賴關係。被告甫來台即從事非法打工即
    遭強制出境，並遭限制入境長達3 年。自92年3 月被告遭強
    制出境迄今已約7 年，兩造原本相處時間極短，婚姻基礎薄
    弱，又長年分隔臺灣、大陸二地，未曾共營夫妻生活，已彷
    如各自獨立生活之個體，有名無實，夫妻間誠摰互信之感情
    基礎已不復存在，共同生活之婚姻目的已經不能達成，可認
    婚姻關係產生重大破綻，依一般人之生活經驗，顯然難期修
    復。被告雖抗辯打工亦係維持家計，且兩造感情甚佳，時常
    通電話、通信，惟業經原告所否認，被告復未能舉證以實其
    說，自難採信。況經本院查詢結果，原告僅曾於90年9 月間
    出境，10月間入境，此係兩造至大陸結婚時間，此後即無出
    境紀錄，有法務部入出境資訊連結作業表附卷為憑，倘如兩
    造確係情投意合，鶼鰈情深，原告亦知悉被告大陸處所，則
    原告豈會在被告遭強制出境後7 年間從未前往大陸與被告相
    聚？足徵被告抗辯兩造感情仍佳乙節，尚不足採。兩造長年
    分居，分居事由係可歸責於被告非法坐檯陪酒行為導致遭強
    制出境多年所致，而原告自承被告解除入境限制期間屆至後
    ，亦不願為被告辦理入境，固有可歸責之處，惟被告甫新婚
    即積極從事非法打工之事，且係坐檯陪酒破壞兩造婚姻基礎
    ，摧毀情感信賴之舉，是其可歸責性顯然高於原告。據此以
    言，原告主張兩造有難以維持婚姻之重大事由訴請裁判離婚
    ，核屬有據，應予准許。
七、被告未到庭陳述，雖於答辯聲明表示由於原告無理，隨意拋
    棄被告，造成被告得疾在床，花費醫藥費共人民幣20萬元，
    請准由原告負擔等語，惟其事實理由欄並未再敘述請求原因
    事實及證據，亦未繳納裁判費，亦未明確表示係對原告提起
    反訴。惟按非婚姻事件之訴，以夫妻財產之分配或分割、返
    還財物、給付家庭生活費用或贍養費或扶養之請求，或由訴
    之原因、事實所生損害賠償之請求為限，得與第1 項之訴合
    併提起，或於第一審或第二審言詞辯論終結前，為訴之追加
    或提起反訴；其另行起訴者，法院得以裁定移送於訴訟繫屬
    中之第一審或第二審法院合併裁判，民事訴訟法第572 條第
    3 項定有明文。查本件被告所主張原告無理，隨意拋棄被告
    ，造成被告得疾在床之醫藥費等事實，並非前述條文所稱訴
    之原因事實所生之損害賠償之請求，是被告亦不得據前開事
    由在本件離婚訴訟提起反訴，附此敘明。
八、據上論結，本件原告之訴為有理由，依民事訴訟法第385 條
    第1項前段、第78條，判決如主文。
中    華    民    國    99    年    3     月    5     日
                  家事法庭法官  法  官  曾明玉
以上正本係照原本作成。
如對本判決上訴，須於判決送達後20日之不變期間內，向本院提
出上訴狀。
中    華    民    國    99    年    3     月    5     日
                                書記官  張哲豪

司法院資訊處製作；財團法人民間司法改革基金會備份。
